臺北高等行政法院判決　　　　　　　　　　　　　　八十九年度訴字第一三五一號
　　　　　　　　　　　　　　　.
　　原　　　告　甲○○
　　　　　　　　乙○○
　　共　　　同
　　訴訟代理人　丁○○律師
　　　　　　　　戊○○律師
　　被　　　告　內政部
　　代　表　人　余政憲部長）.
　　訴訟代理人　辛○
　　被告參加人　台北市政府工務局
　　代　表　人　陳威仁（局長）住同右
　　訴訟代理人　己○○
　　　　　　　　庚○○
　　被告參加人　台北市政府地政處
　　代　表　人　丙○○處長）.
　　訴訟代理人　壬○○
右當事人間因請求撤銷徵收事件，原告不服內政部中華民國八十九年七月二十日台（
八九）內訴字第八九○四一七六號訴願決定，提起行政訴訟。本院判決如左：
　　主  文
原告之訴駁回。
訴訟費用由原告負擔。
　　事  實
壹、事實概要：
  一、緣坐落台北市○○區○○段二小段六四九地號土地，即重測前為大安區○○○
      段五八一—一六地號土地（以下簡稱系爭土地）為原告所有，台北市政府為辦
      理三張犁截水溝工程，經報奉行政院台五十九內字第三八三四號令核准徵收，
      台北市政府乃據以五十九年八月二十七日府民地四字第一九八八六號公告徵收
      ，並完成徵收補償之法定程序。
  二、嗣原告以上開被徵收土地，需地機關未依核准徵收計畫使用等由，請求撤銷土
      地徵收，經台北市政府認系爭土地已施築排水溝，並設置矩形灌溉箱涵，業依
      徵收計畫使用完畢，乃以八十八年三月五日府地四字第八八○○九三九一○○
      號函擬具不予撤銷徵收之處理意見，報經內政部以八十八年三月十六日台內地
      字第八八○三九二八號函核定不予撤銷徵收，嗣台北市政府地政處即以八十八
      年三月二十二日北市地四字第八八二○八○九六○○號函請新工處將上開不予
      撤銷徵收之結果，依撤銷土地徵收作業規定函復原告。原告不服，提起訴願遭
      駁回，遂向本院提起行政訴訟。本院於九十一年一月八日裁定參加人參加本件
      訴訟。
貳、兩造聲明：
　一、原告聲明求為判決：訴願決定及原處分均撤銷。
　二、被告聲明求為判決：駁回原告之訴。
參、兩造之爭點：系爭土地是否已按徵收計畫使用？系爭土地編定分區使用類別為住
    宅區，是否係未依徵收計劃使用之土地？
一、原告主張之理由：
(一)、系爭土地自被徵收迄今已逾廿二年，從未照徵收土地計劃書興辦事業之性質，即
    「水利事業」使用土地，此有台北市政府都市發展局八十八年八月九日北市都二
    字第八八二一五九三五○○號函可以為證。在該函載明：「該土地於五十一年九
    月一日府工字第三七二○九號公告編定為住宅區．．．。七十一年九月廿九日府
    工二字第三九七二八號公告修訂信義計畫中仍為住宅區。．．．七十七年十二月
    十二日府工二字第二八九一五四號公告，編定為第三種住宅區」等語。足證系爭
    土地始終是住宅區，係屬公共工程外之住宅用地。
(二)、土地現場並無人孔存在，更無三張犁截水溝工程施築之灌溉圳路存在，此事實有
    台北市議會八十八年四月十六日議服字第八八六○二四五二號書函及會勘紀錄可
    以為證。在八十八年四月十五日上午九時四十分會勘紀錄內明載：「經現場勘查
    該筆土地上確無人孔箱涵等公共工程設施，惟有略約一．五米寬排水溝（其兩頭
    無銜接，亦堵塞之舊有水利溝），又該地號土地現為住三用地，亦無公共使用，
    請用地單位撤銷徵收歸還原地主」等語，即明示並無人孔及灌溉圳路之存在可言
    ，足證台北市政府工務局新建工程處八十八年二月五日北市新配字第八八六○一
    七○四○○號書函所載：「土地現場有人孔，及五十九年度三張犁截水溝工程施
    築之灌溉圳路」一節，與事實不符。
(三)、已徵收之土地，有下列情形之一者，應辦理撤銷徵收：「１、因作業錯誤，或工
    程變更設計，致原徵收之土地不在工程用地範圍內者。５、已依徵收計劃開始使
    用者，尚未依徵收計劃完成使用之土地，中途因都市計劃變更，完成法定程序，
    致被徵收之土地，無法依原定興建事業計劃使用者。」本件系爭土地，不在三張
    犁截水溝工程範圍內之土地，因作業錯誤而徵收，系爭土地既不在工程用地範圍
    內，依法即應撤銷徵收。且徵收之土地並未依原興辦事業（水利事業）計劃使用
    ，目前仍屬第三種住宅區，依法即應撤銷徵收。
二、被告主張之理由：
(一)、查本案系爭土地究有無依徵收計畫使用，前經台北市政府工務局新建工程處於七
    十八年三月三十一日邀集各有關單位赴現場實地勘查結果，系爭土地部分係水溝
    用地，部分係道路用地，亦即系爭土地已施築排水溝，並設置矩形灌溉箱涵，與
    本案徵收計畫書所附有無妨礙都市計畫證明書內使用限制欄註記為道路排水溝用
    地相符，顯已依徵收計畫使用完畢：又依該處八十一年度辦理崇德街一七四巷幹
    線工程改建前之現況平面圖顯示，上開系爭土地有人孔，與五十九年三張犁截水
    溝工程施設之灌溉圳路相符，顯示三張犁截水溝工程在施工時，確已依徵收計畫
    使用系爭土地，是本案並無應辦理撤銷徵收之情事，台北市政府乃擬具不予撤銷
    徵收之處理意見，報經被告以八十八年三月十六日台內地字算八八○三九二八號
    函核定不予撤銷徵收，揆諸首揭法令規定，並無不合。
(二)、另原告主張系爭土地為住宅區土地，卻被徵收作為三張犁截水溝用地乙節，依本
    案呈經核准之徵收計畫書內所附有無妨礙都市計畫證明書記載編定分區使用類別
    雖為住宅區，惟其使用限制欄註記為道路排水溝，又系爭土地係配合防洪緊急工
    程，經報奉行政院核准徵收併特許先行使用之土地，至徵收是否已完成都市計畫
    變更之程序，仍應請用地單位台北市政府確實查明，依法妥為處理。
三、參加人並未提出答辯聲明及書狀。
　　理  由
甲、程序方面：
一、按行政訴訟法第一百十一條第三項第二款規定：「有左列情形之一者，訴之變更
    或追加，應予准許：二、訴訟標的之請求雖有變更，但其請求之基礎不變者。」
    原告原起訴時訴之聲明除請求撤銷為本件程序標的之原處分即內政部以八十八年
    三月十六日台內地字第八八○三九二八號函及其訴願決定外，並請求撤銷申請依
    土地法第二百十九條規定收回其被徵收之土地，經台北市政府以工務局新建工程
    處八十八年二月五日北市工新配字第八八六○一七○四○○號不予發還函。嗣經
    原告於九十一年五月八日具狀減縮「台北市政府以工務局新建工程處八十八年二
    月五日北市工新配字第八八六○一七○四○○號不予發還函」部分訴之聲明，並
    無不合，應予准許。是本件審究之標的，即係撤銷系爭土地徵收之請求部分。
二、本件原告起訴原以參加人即台北市政府工務局新建工程處為被告，玆經本院依行
    政訴訟法第一百零七條第二項規定裁定補正被告機關，經原告於九十年三月二十
    三日具狀變更被告為內政部，核無不合。另被告內政部之代表人於原告起訴後有
    變更，玆經新代表人具狀承受訴訟，亦無不合，均應予准許。
三、「按原行政處分機關之認定，以實施行政處分時之名義為準。但上級機關本於法
    定職權可為之行政處分，交由下級機關執行者，以該上級機關為原行政處分機關
    」。訴訟法第十三條訂有明文。又撤銷徵收之法律性質，係指行政機關依申請或
    依職權，廢止原徵收處分之意，是其主管機關應為原核准徵收之機關。」本件原
    告原於八十七年十二月三十日及八十八年一月二十八日向參加人台北市政府工務
    局新建工程處申請撤銷徵收，參加人新建工程處於八十八年三月五日府地四字第
    八八○○九三九一○○號函，以本案土地已依原核准計畫使用完畢，未符合應辦
    理撤銷徵收之情形，擬不撤銷徵收，報經被告八十八年三月十六日台（八八）內
    地字第八八○三九二八號函核定後，參加人台北市政府地政處乃據以八十八年三
    月二十二日北市地四字第八八○八○九六○○號函復原告。故本件原處分之認定
    ，依上說明乃為被告八十八年三月十六日台（八八）內地字第八八○三九二八號
    函，原告雖以台北市政府以工務局新建工程處八十八年二月五日北市工新配字第
    八八六○一七○四○○號否准函為訴願及再訴之標的，惟嗣經再訴願決定撤銷台
    北市政府八十八年十一月十日府訴字第八八○八一六一二○○號訴願決定，並由
    台北市政府移案予被告，玆經本件訴願機關逕予更正為被告八十八年三月十六日
    台（八八）內地字第八八○三九二八號函為原處分，確屬的論，併此敘明。
乙、實體方面：
一、本件原告於原處分及行政訴訟前置程序階段，雖以被告訂頒之「撤銷土地徵收作
    業規定」第一條第一款及第五款為主張撤銷徵收之理由，查該規定之文字與現行
    土地徵收條例第四十九條第一項第一、五款之文字大部分相同，規範之意義亦同
    。本件土地徵收，雖發生於土地徵收條例施行前，惟依土地徵收條例第四十九條
    第二項復規定：「前項規定（即撤銷徵收要件之規定），於本條例施行前公告徵
    收之土地，適用之。」原告於土地徵收條例施行後提起本件行政訴訟，是以本件
    撤銷徵收事件，應適用之法律為土地徵收條例第四十九條第一項第一、五款，合
    先敘明。
二、按土地徵收條例第四十九條第一項固規定：「已徵收之土地，需用土地人應切實
    按核准計畫及所定期限使用。在未依徵收計畫完成使用前，需用土地人應每年檢
    討其興辦事業計畫，並由其上級事業主管機關列管。有下列情形之一者，應辦理
    撤銷徵收︰(一)、因作業錯誤或工程變更設計，致原徵收之土地不在工程用地範圍
    內者‧‧‧‧。(五)、已依徵收計畫開始使用，尚未依徵收計畫完成使用之土地，
    因情事變更，致原徵收土地之全部或一部已無使用之必要者。」蓋國家實行土地
    徵收後，如因情事變更，致公益上之需要已不存在，自應廢止（法條文字為撤銷
    ）原之徵收處分，以保障人民之財產權。惟若被徵收之土地已照原核准計畫實際
    使用該項徵收之土地或於該項土地上連續從事有關達成徵收計畫之各項工作，已
    依徵收計畫完成使用完畢，嗣因另一計劃，使用該已實行使用之被徵收土地，亦
    屬用地機關所有權之行使，殊難認有上開撤銷徵收之原因。
三、系爭土地為原告所有，台北市政府為辦理三張犁截水溝工程，經報奉行政院台五
    十九內字第三八三四號令核准徵收，台北市政府乃據以五十九年八月二十七日府
    民地四字第一九八八六號公告徵收，並完成徵收補償之法定程序。嗣原告以上開
    被徵收土地，需地機關未依核准徵收計畫使用等由，請求撤銷土地徵收，經台北
    市政府認系爭土地已施築排水溝，並設置矩形灌溉箱涵，業依徵收計畫使用完畢
    ，乃擬具不予撤銷徵收之意見層報被告核定等情，有各該函在卷可稽，並為兩造
    所不爭，堪認為實。原告不服，循序提起本件行政訴訟，主張：本件系爭土地，
    不在上開三張犁截水溝工程範圍內之土地，顯因作業錯誤而徵收，系爭土地既不
    在工程用地範圍內，依法即應撤銷徵收。且徵收之土地並未依原興辦事業（水利
    事業）計劃使用，目前仍屬第三種住宅區，依法即應撤銷徵收云云。是本件兩造
    爭執之要點為：(一)、系爭土地究有無依徵收計畫使用？(二)、系爭土地編定分區使
    用類別為住宅區，是否即係係未依徵收計劃使用之土地？
四、本院判斷如下：
(一)、系爭土地究有無依徵收計畫使用？
    經查：系爭土地部分係水溝用地，部分係道路用地，亦即系爭土地已施築排水溝
    ，並設置矩形灌溉箱涵，此有前經台北市政府工務局新建工程處於七十八年三月
    三十一日邀集各有關單位赴現場實地勘查會勘紀錄附於原徵收卷可按，核與本案
    徵收計畫書所附有無妨礙都市計畫證明書（同附於原徵收卷）內使用限制欄註記
    為道路排水溝用地相符，顯見系爭土地已依徵收計畫使用完畢無訛。又依台北市
    政府地政處八十一年度辦理崇德街一七四巷幹線工程改建前之現況平面圖顯示，
    上開系爭土地有人孔，與五十九年三張犁截水溝工程施設之灌溉圳路相符（以上
    兩圖之影本均附於本院九十年十月十二日準備程序筆錄後），顯示三張犁截水溝
    工程在施工時，確已依徵收計畫使用系爭土地。況原告於八十三年三月三十日及
    八十四年六月二十七日申請收回系爭土地之申請書上均明載：「（系爭土地）徵
    收作為排水溝用，現排水溝加蓋已完成」等文字，更可見原告亦已自承系爭土地
    確已有作排水溝之工程無訛。亦與原告提出在八十八年四月十五日上午九時四十
    分會勘紀錄內有載：「經現場勘查該筆土地上確無人孔箱涵等公共工程設施，惟
    有略約一．五米寬排水溝（其兩頭無銜接，亦堵塞之舊有水利溝）」等語（參原
    證附件十一，台北市議會八十八年四月十六日議服字第八八六○二四五二號書函
    及會勘紀錄）所記載「有一．一米寬排水溝」相符。另本院於九十一年一月二十
    四日履勘現場時，系爭土地雖已經綠化植被，表面上已不見任何工程設施，（此
    可參見勘驗筆錄及現場照片）惟依被告所提系爭土地綠化前之照片（附於本院證
    物袋）可明顯看出確有水泥箱涵，亦可證被告抗辯系爭土地已依徵收計劃使用等
    語，應認為實，原告主張系爭土地非在三張犁截水溝工程範圍內，殊不可採。足
    見本件自無土地徵收條例第四十九條第一項第一款之「因作業錯誤或工程變更設
    計，致本件土地不在工程用地範圍內」之情事。
(二)、系爭土地編定分區使用類別為住宅區，是否即係未依徵收計劃使用之土地？
    原告雖主張系爭土地為住宅區土地，卻被徵收作為三張犁截水溝用地云云，經查
    系爭土地業已依徵收計劃開始使用，已如前述，編定分區使用類別雖為住宅區，
    惟本案呈經核准之徵收計畫書內所附有無妨礙都市計畫證明書記載使用限制欄註
    記為「道路排水溝」，足見系爭土地即係依原三張犁截水溝工程（水利事業）使
    用，殊難以系爭土地編定分區使用類別為住宅區，即認定為未依計劃使用。至於
    系爭土地徵收是否已完成都市計畫變更之程序，嗣後都市計劃時是否應予變更，
    係應循都市計劃法處理之問題，尚不能以都市計劃之擬定、變更是否適當，作為
    撤銷徵收之理由。足見本件系爭土地之使用並無土地徵收條例第四十九條第一項
    第五款「因情事變更，致原徵收土地之全部或一部已無使用之必要者。」之情事
    。
五、從而，本案並無應辦理撤銷徵收之情事，台北市政府乃擬具不予撤銷徵收之處理
    意見，報經被告以八十八年三月十六日台內地字算八八○三九二八號函核定不予
    撤銷徵收，揆諸首揭法令規定，並無不合。訴願決定遞予駁回，亦無違誤，均應
    予維持。本件原告之訴為無理由，應予駁回。
據上論結，本件原告之訴為無理由，爰依行政訴訟法第九十八條第三項前段，判決如
主文。
中　　華　　民　　國　　　九十一　　年　　　五　　　　月　　二十九　　　日
                              臺 北 高 等 行 政 法 院  第 五 庭
                                          審 判 長 法  官　葉百修
                                                   法  官　帥嘉寶
                                                   法  官　劉介中
右為正本係照原本作成。
如不服本判決，應於送達後二十日內，向本院提出上訴狀並表明上訴理由，如於本判
決宣示後送達前提起上訴者，應於判決送達後二十日內補提上訴理由書（須按他造人
數附繕本）。
中　　華　　民　　國　　　九十一　　年　　　五　　　　月　　二十九　　　日
                                                   書記官  黃明和
